【裁判字號】    92,易,208
【裁判日期】    920909
【裁判案由】    詐欺
【裁判全文】
臺灣板橋地方法院刑事判決                          九十二年度易字第二八號
    公  訴  人  臺灣板橋地方法院檢察署檢察官
    被      告  甲○○
右列被告因詐欺案件，經檢察官提起公訴（九十一年度偵字第二三二Ｏ二號），本院
判決如左：
    主  文
甲○○無罪。
    理  由
一、公訴意旨略以：被告甲○○為設於臺北縣板橋市○○路○段二巷七號「金福星沙
    發廠」負責人，竟意圖為自己不法之所有，基於概括犯意，於民國九十年十一月
    起，向宥星皮業有限公司（下稱宥星公司）、高通貿易有限公司（下稱高通公司
    ）及賚晟企業有限公司（下稱賚晟公司）詐稱接獲大量訂單，以開立票期為三至
    四月支票之方式，訂購製造沙發之原料，使宥星公司、高通公司及賚晟公司陷於
    錯誤，分別交付價值新台幣（下同）四十六萬六千一百十四元、四十八萬四千四
    百八十元及三十八萬二千九百六十八元之製造沙發原料，迄至九十一年一月底向
    甲○○請領九十年十二月貨款時，甲○○即藉口推辭至九十一年二月底付款，惟
    宥星公司、高通公司及賚晟公司於同年二月初派員至「金福星沙發廠」察看，該
    址竟已更名為「萊德沙發廠」並由沈照智經營，始知受騙，因認被告甲○○涉犯
    刑法第三百三十九條第一項之詐欺取財罪嫌。
二、按犯罪事實應依證據認定之，無證據不得推定其犯罪事實；又不能證明被告犯罪
    者，應諭知被告無罪之判決，刑事訴訟法第一百五十四條、第三百零一條第一項
    前段分別定有明文；又認定不利於被告之事實，須依積極證據，苟積極證據不足
    為不利於被告事實之認定時，即應為有利於被告之認定，更不必有何有利之證據
    。而此所謂之證據，須確能為被告有罪之證明，而無瑕疵可指者，始足當之；其
    為訴訟上之證明，則須至任何之一般人均認其為真正，而無所懷疑之程度，最高
    法院三十年上字第八一六號、六十九年度台上字第四九一三號、七十六年度台上
    字第四九八六號判例可資參酌。再者，刑法上詐欺罪之成立，以意圖為自己或第
    三人不法之所有，以詐術使人將本人或第三人之物交付為要件，所謂以詐術使人
    交付，必須被詐欺人因其詐術而陷於錯誤，若其使用方法，不能認為詐術，亦不
    致使人陷於錯誤，即不構成該罪，最高法院四十六年台上字第二六０號著有判例
    ，是必行為人主觀上有不法所有之意圖，客觀上有施用詐術使人陷於錯誤之行為
    ，始足當之。而民事法律行為成立債之關係者，在債權人與債務人之間，根據一
    般交易常態，恆不待對造當事人另為表示，當然期待他方依誠信原則履行，此觀
    諸民法第二百十九條規定意旨自明，不生因他方表示必將履約而陷於錯誤之問題
    。故以債務不履行之客觀結果，推斷違約當事人是否同時涉嫌詐欺犯罪之情形，
    除非被告已自白具有犯意，或依其他積極證據足認被告確係假藉民事違約手段從
    事刑事詐欺行為外，尚不得以債務人曾經申明依約履行，遽指其施行欺罔而謀取
    不法利益。
三、公訴人認被告甲○○涉有刑法詐欺罪嫌，係以告訴人代理人乙○○、丁○○、丙
    ○○之指述，宥星公司請款對帳明細表及出貨單、高通公司估價單、賚晟公司對
    帳單及支票影本在卷，及被告大量向告訴人公司訂貨作成沙發後，貨款皆已收訖
    ，竟未依約支付告訴人公司貨款，對於收訖之貨款去向交代不明，參以被告所提
    出倒帳店家所開立遭拒絕往來之支票皆為八十七年以前開立，與本件詐欺犯行相
    距甚遠，被告辯稱遭其他店家倒帳云云不足採信等情，為其論據。訊據被告甲○
    ○固坦承有積欠宥星公司、高通公司、賚晟公司貨款之事實，惟堅決否認有何詐
    欺犯行，辯稱：伊與宥星公司、高通公司有六年多的合作關係，與賚晟公司也合
    作一年多，伊因在八十六年被他人倒債，一年一年做看能不能做起來，直到九十
    一年一月的支票伊都有付清，是到二月五日籌不到錢才跳票，伊有通知告訴人、
    商談付款事宜，並有先付二成的錢給告訴人，伊在訂貨之時絕無詐欺之意等語。
    經查：
（一）告訴人宥星公司代理人丁○○於本院訊問時陳稱：「被告一月底跳票，即十一
      月份的貨款，我們去找他，他有拿現金換回跳票。被告有把十一月的貨款全部
      付清。被告說過完年會付給我們二月份的票款，是十二月、一月份的貨款。但
      過完年後，被告有跟我們電話聯絡，他一直推辭，... 我們公司跟被告往來有
      三、四年以上，但後來這三個月，叫的貨最多。之前每個月陸陸續續叫貨每次
      大約三、四萬，五、六萬。被告一月份跳票拿現金來換的款項大約十萬。...
      跳票之後，被告是跟我本人談的，我是業務代表，他有說公司要結束營業，但
      外面還有其他貨款可以收。收到之後，過完年會再跟我們處理，但過完年就找
      不到人。」等語；告訴人高通公司代理人戊○○於本院訊問時陳稱：「（問：
      公司與被告交往情形？）有三、四年的時間。之前每個月叫的貨，大約一萬多
      ，都有正常付。到十一月就開始叫的比較多，五萬多。之後十幾萬還有三十幾
      萬。我們只有拿到十一月的貨款，是拿五萬多的二成換回跳票。」等語；告訴
      人賚晟公司代理人丙○○於本院訊問時陳稱：「（公司與被告交往情形？）交
      往時間約一年左右。... 被告在十一月份之前付款都正常，但十一月的貨款，
      也就是在一月份要兌現，結果出問題。是我本人跟被告處理，他給我三十幾萬
      貨款的二成，把十一、十二、一月份貨款應付的支票拿回去。被告說過完年後
      ，給他一點時間，想辦法處理，看是賣兄弟的祖產或起互助會。被告當時有說
      公司經營不下去了。」等語（均參見本院九十二年四月十五日訊問筆錄），是
      被告甲○○在本件交易之前，確實已與告訴人宥星公司、高通公司有三、四年
      以上正常之業務往來關係，與賚晟公司有一年左右之正常往來關係。又被告甲
      ○○於本院訊問時堅稱：「我處理二成的情形均一樣。告訴人宥星皮業有限公
      司我也是付三個月貨款的二成，把所有跳票收回來，並不是只付十一月的貨款
      」等語，與告訴代理人丁○○、戊○○所述之情節尚有出入，惟被告甲○○確
      實於跳票之後有出面與宥星公司、高通公司、賚晟公司處理，並清償部分積欠
      貨款，且被告跳票之後並未再繼續向告訴人宥星公司、高通公司、賚晟公司訂
      貨，並表明公司要結束營業。倘若被告甲○○對於其九十年十一月、十二月、
      九十一年一月間向宥星公司訂購之原料有不法所有之意圖，其又何須在宥星公
      司、高通公司、賚晟公司出貨完畢後仍清償部分貨款？可見被告辯稱並無詐欺
      告訴人宥星公司之意等語，並非無據，尚不得僅因被告事後未如期全數清償貨
      款，即認定其有不法所有意圖。
（二）至於被告提出遭他人倒債之退票支票等資料雖係在八十七年之前，惟該等資料
      仍能證明被告卻於八十六、八十七年間遭他人倒債，經濟能力因而受影響之事
      實，被告卻仍勉力維持與告訴人宥星公司、高通公司、賚晟公司之間之正常營
      運關係，直到九十一年二月間始無法週轉。又被告直至九十一年二月間始無法
      兌現支票，顯見在此之前，其於九十年十一、十二月、九十一年一月間向告訴
      人宥星公司、高通公司、賚晟公司訂貨之時，金錢週轉狀況尚屬正常，自難僅
      因被告事後無力清償貨款，即認其於訂貨之時有對告訴人等施用何種詐術。
四、綜上所述，被告甲○○前開所辯各節，尚非無稽，堪以採信。被告因一時週轉不
    靈，無力如期給付貨款，自難僅因其事後無法支付貨款之事實，即遽以推論其於
    訂貨之時有對告訴人宥星公司、高通公司、賚晟公司施用何種詐術，或對於告訴
    宥星公司、高通公司、賚晟公司交付之貨品有何不法所有之意圖。本件係被告與
    告訴人宥星公司、高通公司、賚晟公司間之民事問題，且被告已與宥星公司等告
    訴人達成和解，應認被告之行為與刑法第三百三十九條第一項之構成要件尚屬有
    間。此外，復查無其他積極證據足資證明被告有何公訴人所指之詐欺犯行，揆諸
    前開說明，爰為被告無罪之諭知。
據上論斷，應依刑事訴訟法第三百零一條第一項前段，判決如主文。
本案經檢察官楊四猛到庭執行職務。
中      華      民      國      九十二      年      九    月    九      日
                                  臺灣板橋地方法院刑事第三庭
                                          法  官  連育群
右正本證明與原本無異。
如不服本判決，應於判決送達後十日內，向本院提出上訴狀。
                                          書記官  蘇宥維
中      華      民      國      九十二      年      九    月    九      日


司法院資訊處製作；財團法人民間司法改革基金會備份。
